臺灣臺中地方法院民事判決　100年度重訴字第76號
原　　　告　劉琍玲
　　　　　　劉五常
共　　　同
訴訟代理人　陳鴻謀律師
複代理人　　陳育仁律師
被　　　告　朱吉洲
　　　　　　岳岡工業股份有限公司
兼上一人
法定代理人　張佑吉
共　　　同
訴訟代理人　伍新建
當事人間遷讓房屋等事件，本院於民國100年10月5日言詞辯論終
結，判決如下：
    主    文
被告朱吉洲、張佑吉應將如附表編號1、2、3、4、5所示之土地
，及如附表編號1所示之建物全部騰空遷讓返還予原告劉琍玲、
劉五常。
被告岳岡工業股份有限公司應將如附表編號2、3、4所示之鐵皮
工廠拆除，並將如附表編號1、2、3、4、5所示之土地，及如附
表編號1所示之建物全部騰空遷讓返還予原告劉琍玲。
前二項所命給付，如有任一被告為全部或一部之給付者，其餘被
告於該給付範圍內同免給付之義務。
被告朱吉洲、張佑吉應連帶給付原告劉琍玲、劉五常新臺幣貳拾
萬陸仟肆佰元，及自民國九十九年十二月七日起至清償日止，
按年息百分之五計算之利息。
被告朱吉洲、岳岡工業股份有限公司應自民國九十九年十月十五
日起至本判決第一項或第二項遷讓完畢之日止，按月給付原告劉
琍玲新臺幣捌萬捌仟貳佰元。如有任一被告為全部或一部之給付
者，其餘被告於該給付範圍內同免給付之義務。
原告其餘之訴駁回。
訴訟費用由被告朱吉洲、張佑吉、岳岡工業股份有限公司共同負
擔百分之九十七，餘由原告負擔。
本判決原告勝訴部分，於原告劉琍玲或原告劉五常以新臺幣伍佰
肆拾捌萬元為被告朱吉洲、張佑吉、岳岡工業股份有限公司供擔
保後，得假執行。但被告朱吉洲、張佑吉、岳岡工業股份有限公
司以新臺幣壹仟陸佰肆拾壹萬貳仟伍佰元為原告預供擔保，得免
為假執行。
原告其餘假執行之聲請駁回。
    事實及理由
壹、程序部分
    按訴狀送達後，原告不得將原訴變更或追加他訴，但請求之
    基礎事實同一者，或擴張或減縮應受判決事項之聲明者，或
    不甚礙被告之防禦及訴訟之終結者，不在此限。民事訴訟法
    第255條第1項第2款、第3款、第7款定有明文。本件原告起
    訴：
（一）原訴之聲明第1-3項為：1、被告朱吉洲、張佑吉、岳岡工
      業股份有限公司（下稱岳岡公司）應將坐落（改制後，下
      同）台中市○○區○○段（以下省略市○區○段名）194-
      1、194-2、195、199（含199-29）、199-20（含199-31、
      199-32）等地號土地及其地上建物即門牌號碼台中市○○
      區○○路1062-2號（含增建部分）全部遷讓返還予原告。
      2、被告朱吉洲、張佑吉應連帶給付原告新臺幣（下同）
      30萬元，及自起訴狀繕本送達翌日起至清償日止，按年息
      5%計算之利息。3、被告朱吉洲、岳岡公司應自民國99年
      10 月15日起，至第1項遷讓完畢之日止，按月給付原告劉
      琍玲88,200元。
（二）嗣於100年4月12日具狀更正上開聲明為：1、被告朱吉洲
      、張佑吉應將系爭194-1、194-2、195、199（含199-29）
      、199-20（含199-31、199-32）等地號土地及其地上建物
      即門牌號碼台中市○○區○○路1062 -2號（含增建部分
      ）全部遷讓返還予原告劉琍玲、劉五常二人。2、被告岳
      岡公司應將系爭194-1、194-2、195、199（含199-29）、
      199-20（含1199-31、199-32）等地號土地及其地上建物
      即門牌號碼台中市○○區○○路1062-2號（含增建部分）
      全部遷讓返還予原告劉琍玲。3、前二項所命之給付，如
      有任一被告為全部或一部之給付者，其餘被告於該給付範
      圍內同免給付之義務。4、被告朱吉洲、張佑吉應連帶給
      付原告30萬元，及自起訴狀繕本送達翌日起至清償日止，
      按年息5%計算之利息。5、被告朱吉洲、岳岡公司應自99
      年10月15日起，至第1項遷讓完畢之日止，按月給付原告
      劉琍玲88,200元。如有任一被告為全部或一部之給付者，
      另一被告於該給付範圍內同免給付之義務。
（三）又於100年9月14日變更聲明為：
   1、先位聲明：(1)、被告朱吉洲、張佑吉應將如台中市太平地
      政事務所100年8月5日平地二字第1000006949號函所附土
      地複丈成果圖（下稱附圖）所示編號A、B、C、D、E（不
      含199-4地號土地）部分之土地全部及其上坐落A、B、C、
      D（不含199-4地號土地）所示面積之鐵皮工廠即門牌號碼
      台中市○○區○○路1062-2號全部遷讓返還予原告劉琍玲
      、劉五常二人。(2)、被告岳岡公司應將前項土地、建物全
      部遷讓返還予原告劉琍玲。(3)、前二項所命之給付，如有
      任一被告為全部或一部之給付者，其餘被告於該給付範圍
      內同免給付之義務。(4)、被告朱吉洲、張佑吉應連帶給付
      原告30萬元，及自起訴狀繕本送達翌日起至清償日止，按
      年息5%計算之利息。(5)、被告朱吉洲、岳岡公司應自99年
      10月15日起，至第1項遷讓完畢之日止，按月給付原告劉
      琍玲88,200元。如有任一被告為全部或一部之給付者，另
      一被告於該給付範圍內同免給付之義務。
   2、備位聲明：上開先位聲明中之除第(2)項聲明變更為：被告
      岳岡公司應將如附圖所示編號B、C、D（不含199-4地號土
      地）之地上物拆除，並將如附圖所示編號A、B、C、D、E
      （不含199-4地號土地）部分之土地全部及其上編號A部分
      所示之鐵皮工廠騰空後，返還予原告劉琍玲；其餘均同先
      位聲明。
    查被告雖於100年4月19日具狀對原告於100年4月12日所為之
    變更聲明表示異議，但本院審酌原告上開請求，其訴訟標的
    及請求之原因事實與原訴均屬相同，核屬減縮、擴張應受判
    決事項之聲明，且不甚礙被告之防禦及訴訟之終結，依首揭
    法條規定，即無不合，應予准許，合先敘明。
貳、實體事項：
一、原告方面：
（一）起訴主張：
   1、原告劉琍玲為系爭194-1、194-2、195、199、199-20地號
      土地（於99年9月13日主管機關逕將系爭199地號土地逕行
      分割出199-29，系爭199-20地號逕行分割出199-31、199-
      32地號）之所有權人，原告劉琍玲、劉五常於94年8月4日
      共同將上開土地及地上建物（即如附圖編號A部分）全部
      出租予被告朱吉洲，租期自94年10月15日起至99年10月14
      日止，第1、2年租金每月80,000元，第3、4年租金每月
      84,000元，第5年租金每月88,200元，並由被告張佑吉為
      連帶保證人，且訂有房屋租賃契約（下稱系爭租賃契約）
      。嗣於租期屆滿前之99年7月2日，原告劉琍玲將系爭土地
      全部出售予訴外人張晉嘉等人，總價金5,900萬元，簽定
      不動產買賣契約後，同日即以太平長億郵局第64號存證信
      函通知被告朱吉洲行使優先購買權，但被告朱吉洲並未行
      使。原告並於租期屆滿前之99年7月20日再以太平郵局第
      315號存證信函通知被告朱吉洲及使用人即被告岳岡公司
      ，請渠等於99年10月14日租約屆期搬遷完畢，並將土地及
      其上建物（含如附品編號B、C、D增建部分）返還原告。
      惟被告並無搬遷之意，至今仍占有使用系爭土地及其上建
      物。
   2、系爭土地上依系爭房屋租賃契約書第7條第7款約定，於系
      爭土地上建築之建物歸原告所有，是如附表編號B、C、D
      所示之增建建物，均為原告所有，爰依民法第767條第1項
      請求被告朱吉洲返還系爭土地及其上建物。被告岳岡公司
      未與原告定有租賃契約，縱經被告朱吉洲之同意而使用系
      爭土地，惟於原告與被告朱吉洲之租約租期屆滿後，自不
      得繼續占有使用系爭土地之權利，原告劉琍玲依民法第
      767條第1項規定，請求被告岳岡公司將系爭土地及地上物
      返還。被告岳岡公司為直接占有人，被告朱吉洲為間接占
      有人，其二人所負返還系爭房地之義務，為不真正連帶之
      債務，其中一人為履行時，他方即無可能再行履行。
   3、被告朱吉洲未於系爭租賃期限屆滿時將系爭房地返還原告
      ，依系爭租賃契約第6條違約處罰之第2、3款約定，應支
      付違約金24萬元，律師費6萬元。
   4、被告張佑吉就系爭租賃契約為被告朱吉洲之連帶保證人，
      應就被告朱吉洲上開責任負連帶之責。
   5、另依民法第179條規定，請求間接占有人即被告朱吉洲，
      直接占有人即被告岳岡公司給付相當於租金之不當得利。
      依目前之社會經濟狀況，及系爭房地位於台中市太平區重
      要精華地帶，交通便利，生活機能良好等，原告請求被告
      朱吉洲、岳岡公司自99年10月15日起，至遷讓系爭房地止
      ，按月給付不當得利88,200元。
（二）對被告抗辯之陳述：
   1、依系爭租賃契約書可知被告岳岡公司並非承租人，僅為直
      接占有人，被告朱吉洲縱將所承租之土地、房屋提供予岳
      岡公司使用，於原告與被告朱吉洲間之租約期滿後，被告
      朱吉洲既無從主張繼續使用租賃物之權利，被告岳岡公司
      亦不得再使用系爭土地及地上物。至於本應由被告朱吉洲
      給付之租金，雖由岳岡公司開立支票代為給付，僅屬第3
      人清償，自不得因原告有受領被告岳岡公司之支票，即認
      定被告岳岡公司得主張承租人之權利。
   2、被告朱吉洲經通知未依法於10日內行使優先承買權，自屬
      放棄其優先權。至於土地法第34條之1之規定，與被告朱
      吉洲之優先權無關。本件租期屆滿後，被告等既無合法使
      用系爭土地之權源，自屬無權占有，其無權占有之時間應
      自租期屆滿時起算。而本件租賃物即包括地上物，依租約
      約定，縱有興建建物之必要，亦由出租人取得建物之所有
      權，與土地法第103條規定無涉。本件既以書面約定租期
      為5年，為定期租賃，被告朱吉洲既無正當理由，自不得
      拒絕搬遷。
   3、本件之承租人為被告朱吉洲，被告張佑吉為被告岳岡公司
      之法定代理人兼系爭租賃契約之連帶保證人，其對於系爭
      租約第7條第7款：「乙方（即承租人）倘因使用上需要，
      擬於土地上申請建築房屋，則須以地主之名義為起造人，
      建築完成之房屋歸甲方（即出租人）所有，而建築一切費
      用均由乙方自行負擔，日後不論任何情形，乙方均不得向
      甲方請求任何補償。含增設之一切裝潢設施均全部歸予甲
      方。」約定知之甚詳並負有遵守之義務。雖如附圖所示編
      號B、C、D部分之鐵皮工廠為被告岳岡公司出資建造，然
      其於建造之初亦有將該建物所有權歸屬於原告劉琍玲之意
      ，此由系爭租賃契約於94年10月15日簽訂，嗣被告將編號
      C部分作為辦公室使用時，即於94年11月以原告劉琍玲之
      名義辦理設籍課稅可資證明，並由原告劉琍玲自94年起即
      納房屋稅至今，則編號B、C、D所示之建物所有權亦應認
      為原告所有，或由原告取得事實上處分權，被告岳岡公司
      既非所有權人或無處分之權利，自應將上開建物騰空後返
      還予原告劉琍玲。
   4、退步言，倘被告岳岡公司否認上情，則被告岳岡公司亦無
      正當權源於原告劉琍玲所有如附表編號B、C、D所示土地
      上搭建鐵皮工廠，原告亦得本於民法第767條第1項前段、
      中段之規定，請求被告岳岡公司將該建物拆除後，將土地
      返還原告劉琍玲如備位聲明。
（三）聲明：
   1、先位聲明：
    (1)、被告朱吉洲、張佑吉應將如附圖所示編號A、B、C、D、
        E（D、E部分不含199-4地號土地）部分之土地全部及其
        上坐落A、B、C、D（不含199-4地號土地）所示面積之
        鐵皮工廠即門牌號碼台中市○○區○○路1062-2號全部
        遷讓返還予原告劉琍玲、劉五常二人。
    (2)、被告岳岡公司應將前項土地、建物全部遷讓返還予原告
        劉琍玲。
    (3)、前二項所命之給付，如有任一被告為全部或一部之給付
        者，其餘被告於該給付範圍內同免給付之義務。
    (4)、被告朱吉洲、張佑吉應連帶給付原告30萬元，及自起訴
        狀繕本送達翌日起至清償日止，按年息5%計算之利息。
    (5)、被告朱吉洲、岳岡公司應自99年10月15日起，至第1項
        遷讓完畢之日止，按月給付原告劉琍玲88,200元。如有
        任一被告為全部或一部之給付者，另一被告於該給付範
        圍內同免給付之義務。
    (6)、原告願供擔保，請准宣告假執行。
   2、備位聲明：
    (1)、被告朱吉洲、張佑吉應將如附圖所示編號A、B、C、D、
        E（D、E部分不含199-4地號土地）部分之土地全部及其
        上坐落A、B、C、D（D部分不含199-4地號土地）所示面
        積之鐵皮工廠即門牌號碼台中市○○區○○路1062-2號
        全部遷讓返還予原告劉琍玲、劉五常二人。
    (2)、被告岳岡公司應將如附圖所示編號B、C、D（D部分不含
        199-4地號土地）之地上物拆除，並將如附圖所示編號A
        、B、C、D、E（D、E部分不含199-4地號土地）部分之
        土地全部及其上編號A部分所示之鐵皮工廠騰空後，返
        還予原告劉琍玲。
    (3)、前二項所命之給付，如有任一被告為全部或一部之給付
        者，其餘被告於該給付範圍內同免給付之義務。
    (4)、被告朱吉洲、張佑吉應連帶給付原告30萬元，及自起訴
        狀繕本送達翌日起至清償日止，按年息5%計算之利息。
    (5)、被告朱吉洲、岳岡公司應自99年10月15日起，至第1項
        遷讓完畢之日止，按月給付原告劉琍玲88,200元。如有
        任一被告為全部或一部之給付者，另一被告於該給付範
        圍內同免給付之義務。
    (6)、原告願供擔保，請准宣告假執行。
二、被告則以：
（一）原告起訴狀自陳「本件被告岳岡公司並未與原告定有租約
      …」等語，既無租約，何來租約到期？被告岳岡公司就系
      爭土地，給付土地租金，由岳岡公司名義簽發支票支付租
      金，自94年10月15日起至99年9月15日止，從未遲延。
（二）原告起訴稱被告朱吉洲未行使優先購買權…等語。查土地
      法第34條之1執行要點第8點第5項「通知或公告之內容應
      記明土地或建物標示，處分方式，價金分配，償付方法及
      期限，受通知人及通知人之姓名、住址及其他事項」，原
      告於99年7月2日以太平長億郵局第64號存證信函之通知，
      顯然程序要件不符而無效，原告主張被告已放棄優先購買
      權顯非事實。
（三）被告按月給付系爭土地租金5年，由原告領受，何來無權
      占有或侵奪其所有物？原告主張被告侵權行為依民法第
      197條規定請求權時效為2年，但原告收受系爭土地租金已
      5年，依民法第144條第1項規定，時效完成後，債務人得
      拒絕給付。
（四）又依民法第422條規定不動產之租賃契約，其期限逾一年
      者，應以字據定立之，未以字據訂立者，視為不定期限之
      租賃。又土地法第103條規定，租用建築房屋之基地，非
      因左列情形之一，出租人不得收回……則原告之訴無理由
      ，理應駁回。
（五）94年間因被告岳岡公司業務訂單增加，急需擴充設備生產
      交貨，卻苦無足夠財力購買土地建廠，經尋得原告劉琍玲
      所有之系爭土地，承租人明白告知原告劉五常，要作為建
      廠生產用，因生產需求時間緊迫，契約內容只有完全順應
      出租人劉五常之要求，承租人以被告朱吉洲名義簽訂租約
      。因工廠設備如廠內吊車、污水處理設備等投資成本頗高
      ，承租人要求承租10年，原告劉五常亦允諾，並表示租約
      不要簽太長，先簽5年，5年後再續約，承租人只能配合，
      不意5年未到，即被要求搬遷。
（六）聲明：原告之訴及假執行之聲請均駁回；如受不利判決，
      願供擔保請准宣告免為假執行。
三、兩造不爭執事項：
（一）系爭坐落台中市○○區○○段194-1、194-2、195、199
      、199-20地號土地，及坐落上開194-1、194-2、195、199
      地號土地上之未辦保存登記建物（按即如附圖編號A部分
      ）為原告於94年間經拍賣程序取得所有權。上開199地號
      土地於99年9月13日因逕為分割增加199-29地號土地、
      199-20地號土地於99年9月13日因逕為分割增加199-31、
      199-32地號土地。
（二）原告2人於94年共同將前項土地及建物出租予被告朱吉洲
      ，租期自94年10月15日起至99年10月14日止，並簽立如原
      證二之房屋租賃契約書，被告張佑吉為被告朱吉洲之連帶
      保證人。於租賃期間被告朱吉洲均以被告岳岡公司為發票
      人之支票支付租金。
（三）被告朱吉洲承租上開建物、土地後，將該建物、土地提供
      予被告岳岡公司作辦公室、工廠、倉庫使用。
（四）如台中市太平地政事務所100年8月5日平地二字第1000006
      949號函所附土地複丈成果圖（即附圖）所示，編號A之建
      物為原告劉琍玲所有，編號B、C、D建物，及編號Ｅ地上
      物為被告岳岡公司所建造。
四、本院之判斷：
（一）系爭194-1、194-2、195、199、199-20、199-29、199-31
      、199-32地號土地，及其上如附表編號A所示之鐵皮工廠
      為原告劉琍玲所有。原告2人於94年共同將上開土地及如
      附圖編號A之建物（下稱系爭租賃標的物）出租予被告朱
      吉洲，租期自94年10月15日起至99年10月14日止，並簽立
      系爭租賃契約書，被告張佑吉為被告朱吉洲之連帶保證人
      。於租賃期間被告朱吉洲將系爭租賃標的物提供予被告岳
      岡公司使用。被告岳岡公司另出資於如附圖編號B、C、D
      所示之土地上興建鐵皮工廠，於編號Ｅ所示之土地上設置
      水泥柏油空地等情，為兩造所不爭執，復有土地登記謄本
      、系爭租賃契約書等在卷可證，並據本院會同臺中市太平
      地政事務所人員到場測量勘驗，製有勘驗筆錄、現場照片
      及該地政事務所100年5月4日平地二字第1000004013號、
      100年6月28日平地二字第1000005617號函、100年8月5日
      平地二字第1000006949號函所附之土地複丈成果圖在卷足
      憑。被告對於確有占用如附圖編號A-E所示之土地、建物
      ，亦不爭執，惟以前詞置辯。則本件所應審究者為原告請
      求被告等遷讓房屋並返還土地，有無理由？原告請求被告
      朱吉洲、張佑吉連帶賠償30萬元，有無理由？原告請求被
      告朱吉洲、岳岡公司給付不當得利，有無理由？若有理由
      ，數額若干？分述如下：
（二）原告請求被告朱吉洲、張佑吉遷讓房屋並返還土地部分：
   1、按租賃定有期限者，其租賃關係，於期限屆滿時消滅，民
      法第450條第1項定有明文。查兩造簽立之系爭租賃契約第
      4條第5款約定：除甲方（即出租人）同意繼續出租外，乙
      方（即承租人）於租賃期滿即日將房屋以誠意照原狀遷讓
      甲方，不得藉詞推諉或任何主張向甲方請求遷移費或任何
      費用。又系爭租賃契約第2條約定：租賃期限自94年10月
      15日起至99年10月14日止，共5年等情，有系爭租賃契約
      在卷可參。是系爭租賃契約為定有期限之租賃，期限至99
      年10月14日止等情堪予認定，被告抗辯為不定期租賃，不
      足採取。是依上開民法第450條第1項、系爭租賃契約第5
      條約定，承租人即被告朱吉洲於系爭租賃期滿後，自應遷
      讓並返還系爭租賃標的物。另系爭租賃契約第7條第10款
      雖約定：租約期滿，甲方（按即出租人）如欲再出租時，
      乙方（按即承租人）有優先承租權。但查系爭租賃標的物
      於租賃期滿後，原告並未計劃再出租予他人，則被告自無
      優先承租權之存在。況且，原告劉琍玲於系爭租賃期滿前
      將系爭租賃標的物以總價金5,900萬元出售他人，並於99
      年7月2日簽定不動產買賣契約後，即以太平長億郵局第64
      號存證信函通知被告朱吉洲行使優先購買權，有存證信函
      1份在卷可證，被告朱吉洲未表示優先購買，且原告另於
      租期屆滿前之99年7月20日再以太平郵局第315號存證信函
      通知被告朱吉洲，不再續租，請承租人於99年10月14日租
      約屆期搬遷完畢，並將土地及其上建物返還原告等情，有
      上開存證信函在卷可證。足證原告與被告朱吉洲就系爭不
      動產所簽訂為定有期限之租賃，且已於99年10月14日期限
      屆滿時，即歸於消滅無誤。原告請求被告朱吉洲返還系爭
      租賃標的物即如附表編號1、2、3、4、5所示之土地及附
      表編號1所示之建物，洵屬有據。被告張佑吉為被告朱吉
      洲之連帶保證人，則原告請求被告張佑吉返還系爭租賃標
      的物，亦屬有據。
   2、另如附圖編號B、C、D所示土地上所興建之鐵皮工廠為被
      告岳岡公司所出資興建，原告主張依系爭租賃契約第7條
      第7款約定建物為出租人即原告所有，但查被告岳岡公司
      並非系爭租賃契約之承租人（詳如後述），自不受系爭租
      賃契約之約束，則如附圖編號B、C、D所示之建物為被告
      岳岡公司所有，原告主張依民法第767條規定，請求被告
      朱吉洲、張佑吉遷讓返還上開建物，於法尚有未洽。
   3、再者，被告雖辯稱系爭租賃原約定為10年，且經原告劉五
      常同意云云。惟按當事人主張有利於己之事實者，就其事
      實有舉證之責任。但法律別有規定，或依其情形顯失公平
      者，不在此限。民事訴訟法第277條定有明文。被告上開
      抗辯為原告所否認，所為抗辯與系爭租賃契約約定不符，
      且未能舉證證明，則依上開規定被告此部分之抗辯，尚難
      採信，附此敘明。
（二）原告劉琍玲請求被告岳岡公司遷讓房屋並返還土地部分：
   1、被告岳岡公司辯稱其為系爭租賃契約之承租人云云。按稱
      租賃者，謂當事人約定，一方以物租與他方使用收益，他
      方支付租金之契約，民法第421條定有明文。而租賃係特
      定當事人間所締結之債權契約，租賃物及租金為租賃契約
      之要素，須物之出租人與承租人對租賃物及租金有具體而
      確定之意思表示一致，始能成立租賃契約。查系爭租賃契
      約雖以被告岳岡公司為發票人之支票為支付，但查支票為
      市場上常見之支付工具，且常有以客票為支付工具之情事
      ，則尚難以系爭租賃契約係以被告岳岡公司之支票為支付
      工具即認定被告岳岡公司為承租人。查系爭租賃契約已明
      白記載承租人為「朱吉洲」有系爭租賃契約在卷可稽。被
      告岳岡公司未能舉證證明其與原告間有何就租賃當事人、
      租賃物、租金為確定之意思表示一致之證明，則原告與被
      告岳岡公司間尚難認定有成立租賃契約之意思，尚難遽認
      原告與被告岳岡公司間就系爭不動產有成立租賃契約之法
      律關係存在。
   2、按系爭租賃契約第7條第7款固約定：乙方倘因使用上需要
      ，擬於地上申請建築房屋，則須以地主之名義為起造人，
      建築完成之房屋歸甲方所有……。但查被告岳岡公司並非
      系爭租賃之承租人，已如上述，自不受系爭租賃契約約定
      之拘束，則被告岳岡公司於占有使用系爭不動產租賃標的
      物後，在系爭土地上出資興建如附圖編號B、C、D所示之
      鐵皮工廠，上開編號B、C、D所示之鐵皮工廠自為出資興
      建者即被告岳岡公司所有，該廠房雖以原告劉琍玲名義辦
      理稅籍登記，惟該稅籍登記乃行政機關便於管理所為，尚
      未能以此據為所有權認定依據，附此敘明。被告岳岡公司
      既非系爭租賃契約承租人，則原告2人依據系爭租賃契約
      主張如附圖編號B、C、D之鐵皮工廠為原告劉琍玲所有，
      並請求被告岳岡公司遷讓如附表編號B、C、D所示（按即
      如附圖所示B、C、D所示部分扣除坐落臺中市○○區○○
      段199-4地號土地部分）之建物，洵屬無據，其所為先位
      聲明之請求為無理由。
   3、然按所有人對於無權占有或侵奪其所有物者，得請求返還
      之；民法第767條前段定有明文。被告岳岡公司雖經被告
      朱吉洲之同意使用系爭租賃標的物，但被告朱吉洲之承租
      權已因租賃期限屆至而消滅，已如前述，則被告岳岡公司
      就系爭租賃標的物並無任何正當占有使用權源，惟被告岳
      岡公司未經原告劉琍玲之同意，於系爭土地上出資興建如
      附圖編號B、C、D所示之鐵皮工廠，其復無任何正當占有
      使用權源，則原告劉琍玲本於所有物返還請求權之法律關
      係，請求被告岳岡公司應將如附表編號B、C、D所示土地
      上之鐵皮工廠拆除；並將其無權占用之系爭租賃標的物騰
      空返還原告劉琍玲，應予准許。
（三）原告2人請求被告朱吉洲賠償30萬元部分：
   1、查系爭租賃契約第6條第2款約定「乙方於終止租約或租賃
      期滿不交還房屋，即應支付違約金24萬元整，如訴訟時其
      訴訟費用、律師費用一切歸乙方負責支付。」有系爭租賃
      契約1份在卷可參。系爭租賃契約業於99年10月14日期限
      屆至而消滅，已如前述，承租人即被告朱吉洲迄今尚未遷
      讓租賃標的物予原告2人，為兩造所不爭，且被告朱吉洲
      猶拒絕遷讓，則原告2人依系爭租賃契約第6條約定請求被
      告負違約之損害賠償責任自屬有據。
   2、惟按違約金，除當事人另有訂定外，視為因不履行而生損
      害之賠償總額；又約定之違約金過高者，法院得減至相當
      之數額，民法第250條第1項、第252條分別定有明文。又
      上開核減，法院得以職權為之，亦得由債務人訴請法院核
      減；至於是否相當，即須依一般客觀事實，社會經濟狀況
      及當事人所受損害情形，以為斟酌之標準，最高法院79年
      台上字第1612號判例、79年台上字第1915號判例意旨參照
      。本院審酌系爭租賃契約期限屆至前之租金為每月88,200
      元，被告朱吉洲將系爭租賃標的物交付被告岳岡公司供作
      廠房使用，及社會經濟狀況等情，認兩造上開約定之違約
      金24萬元尚屬過高，應予核減為每月租金之二倍即
      176,400元始為適當。
   3、另因被告朱吉洲於系爭租賃期滿未依約交還系爭建物，以
      致原告委任律師提起本件訴訟，因而支出律師費用6萬元
      ，有收據1紙在卷可證。是原告依系爭租賃契約第6條約定
      ，請求被告朱吉洲賠償6萬元律師費用洵屬有據，應予准
      許。則原告2人請求被告朱吉洲給付236,400元，為有理由
      ，逾此部分請求為無理由，應予駁回。
（四）原告對被告張佑吉請求部分：被告張佑吉就系爭租賃契約
      為承租人即被告朱吉洲之連帶保證人，有系爭租賃契約書
      在卷可證，則原告依系爭租賃契約請求被告朱吉洲為第（
      一）、（三）項給付部分，被告張佑吉應負連帶責任。
（五）原告請求被告給付不當得利部分：
   1、按無權占有他人之不動產，可能獲得相當於租金之利益，
      為社會通常之觀念；其依不當得利之法則請求返還不當得
      利，以無法律上之原因而受利益，致他人受有損害為其要
      件，故得請求返還之範圍，固應以對方所受之利益為度，
      非以請求人所受損害若干為準，惟於審酌對方所受之利益
      時，如無客觀具體數據可資計算，請求人所受損害之數額
      ，未嘗不可據為計算不當得利之標準（最高法院61年度台
      上字第1695號判例意旨參照）。
   2、系爭租賃契約期限屆至消滅，被告朱吉洲、被告岳岡公司
      仍繼續占有使用系爭租賃標的物，則自99年10月15日（即
      系爭租賃契約期滿後）起至遷讓返還系爭租賃標的物之日
      止，應負給付相當於租金之不當得利義務，本件相當於租
      金之不當得利，審酌原租賃契約之約定，原告請求內容，
      被告朱吉洲、被告岳岡公司以系爭不動產供廠房使用之情
      狀等情，認應以每月88,200元為適當，是原告劉琍玲請求
      被告朱吉洲、被告岳岡公司自99年10月15日起至返還系爭
      不動產之日止，按月給付原告劉琍玲88,200元之不當得利
      ，為有理由，應予准許。
五、綜上所述，原告依據系爭租賃契約、民法租賃、物上請求權
    、不當得利等法律關係，請求：1、被告朱吉洲、張佑吉應
    將如附表編號1、2、3、4、5所示之土地，及如附表編號1所
    示之建物全部騰空遷讓返還予原告劉琍玲、劉五常。2、被
    告岳岡公司應將如附表編號2、3、4所示之鐵皮工廠拆除，
    並將如附表編號1、2、3、4、5所示之土地，及如附表編號1
    所示之建物全部騰空遷讓返還予原告劉琍玲。3、前二項所
    命給付，如有任一被告為全部或一部之給付者，其餘被告於
    該給付範圍內同免給付之義務。4、被告朱吉洲、張佑吉應
    連帶給付原告劉琍玲、劉五常236,400元，及自99年12月7日
    起至清償日止，按年息5%計算之利息。5、被告朱吉洲、岳
    岡公司應自99年10月15日起至本判決第一項或第二項遷讓完
    畢之日止，按月給付原告劉琍玲88,200元。如有任一被告為
    全部或一部之給付者，其餘被告於該給付範圍內同免給付之
    義務，為有理由，應予准許。原告逾此範圍之請求，即屬無
    據，應予駁回。
六、兩造分別陳明願供擔保聲請宣告假執行及免為假執行，就原
    告勝訴部分，經均於法並無不合，爰分別酌定相當之擔保金
    額准許之【經實測後，本件被告占用土地之價額應為16,412
    ,500元（計算式：100年1月公告現值每平方公尺11,000元×
    實測占用面積：1373平方公尺＝15,103,000元），並加計損
    害金236,400元，至100年10月19日之不當得利1,073,100元
    ，共計16,412,500元，併予敘明】。至原告敗訴部分，其假
    執行之聲請已失所附麗，應併駁回之。
七、本件事證已臻明確，兩造其餘攻擊防禦方法及所舉證據，經
    審酌結果，與本件判決結論均無影響，爰不一一論述，附此
    敘明。
八、結論：本件原告之訴為一部有理由，一部無理由，依民事訴
    訟法第79條、第85條、第390條第2項、第392條，判決如主
    文。
中    華    民    國   100    年    10    月    19    日
                  民事第一庭  法  官  周玉蘭
正本係照原本作成。
如對本判決上訴，須於判決送達後20日內向本院提出上訴狀（須
附繕本）。如委任律師提起上訴者，應一併繳納上訴審裁判費。
中    華    民    國   100    年    10    月    19    日
                              書記官  董美惠
附表：下列圖示為臺中市太平地政事務所100年8月5日平地二字
      第1000006949號函所附之土地複丈成果圖所示
┌──┬──┬────┬─────┬────┬────┐
│編號│圖示│土地地號│占用面積（│地上物  │ 備註   │
│    │    │        │平方公尺) │        │        │
├──┼──┼────┼─────┼────┼────┤
│ 1  │ A  │199     │ 494      │鐵皮工廠│        │
│    │    ├────┼─────┤        │        │
│    │    │194-1   │ 55       │        │        │
│    │    ├────┼─────┤        │        │
│    │    │195     │106       │        │        │
│    │    ├────┼─────┤        │        │
│    │    │199-20  │11        │        │        │
│    │    ├────┼─────┤        │        │
│    │    │194-2   │2         │        │        │
├──┼──┼────┼─────┼────┼────┤
│ 2  │ B  │199     │68        │鐵皮工廠│        │
│    │    ├────┼─────┤        │        │
│    │    │199-20  │2         │        │        │
├──┼──┼────┼─────┼────┼────┤
│ 3  │ C  │199     │240       │鐵皮工廠│        │
│    │    ├────┼─────┤        │        │
│    │    │199-20  │18        │        │        │
├──┼──┼────┼─────┼────┼────┤
│ 4  │ D  │199     │3         │鐵皮工廠│扣除附圖│
│    │    ├────┼─────┤        │所示忠平│
│    │    │199-20  │16        │        │段199-4 │
│    │    ├────┼─────┤        │地號土地│
│    │    │199-32  │10        │        │部分    │
├──┼──┼────┼─────┼────┼────┤
│ 5  │ E  │199     │89        │水泥柏油│扣除附圖│
│    │    ├────┼─────┤空地    │所示忠平│
│    │    │199-20  │245       │        │段199-4 │
│    │    ├────┼─────┤        │地號土地│
│    │    │199-31  │14        │        │部分    │
└──┴──┴────┴─────┴────┴────┘